臺灣彰化地方法院刑事判決　　　　　　　　　　　　　　　九十年度自緝字第九號
　　自　訴　人　庚○○
　　代　理　人　蔡乙○○
　　自　訴　人　丙○○
　　自　訴　人　戊○○
　　自　訴　人　己○○
　　代　理　人　丁○○
　　右四人共同
　　代　理　人　康春田律師
　　被　　　告　壬○○
　　被　　　告　甲○○原名施.
右列被告等因偽造文書等案件，經自訴人提起自訴，本院判決如左：
    主      文
壬○○、甲○○均無罪。
    理      由
一、自訴意旨：被告壬○○與甲○○（原名為施美鳳）為夫妻，伊等原從事飼料行之
    生意，因經營不善，負債累累，明知於民國八十七年間經濟惡化，已周轉困難，
    並已無力支付互助會款，惟因需款孔急，竟隱瞞實情，預先謀議，共同基於意圖
    為自己不法之所有，偽造文書詐欺取財之概括犯意，互相串通，先於八十八年六
    月間，由被告壬○○冒其父親辛○之名義參加自訴人庚○○自任會首所招募之互
    助會，會期自八十八年六月十六日至九十一年六月十六日，並於八十九年七月十
    六日以新台幣（下同）五千五百元之高標標得合會金（底標僅三千元），自訴人
    庚○○並於同月十八日交付壬○○該合會金，迄八十九年十月尚欠會款計六十三
    萬元；另於八十七年間由被告壬○○與甲○○參與自訴人己○○自任會首所招募
    之合會計三人次會數，會期自八十七年八月二十日至九十二年八月二十日，並於
    依次於八十七年十月二十日、同年十二月二十日及八十八年七月二十日，相繼以
    三千八百元、四千二百元及四千二百元之高標標得合會金（底標僅二千元），自
    訴人己○○並已交付壬○○該合會金，迄八十九年十月尚欠會款計二百十萬元；
    又被告壬○○參加以自訴人丙○○為會首之六十人次之合會計二會數，與三十三
    人次之合會計一會數。詎被告壬○○既預謀倒會，就底標僅二千五百元之上開合
    會，相繼以七千六百元及八千六百元之高標，率先搶標，向自訴人丙○○取走鉅
    額會款，嗣即拒絕繳納會款共計八十七萬元（五十七萬加上三十萬元）；被告壬○○參加以自訴人戊○○為會首，每月三萬元之四十八人次及四十一人次合會計
    占三會數（其後，二會成為死會，尚有一活會），會期依次為自八十六年十二月
    十日起至九十年十月止暨自八十九年六月十五日起至九十二年九月止。茲查，上
    開每會底標均僅二千元，詎被告壬○○自始即蓄意倒會，而相繼於八十六年十二
    月十日及八十九年八月十五日以高標率先搶標會款（後者以七千元高標標走），
    嗣隨即公然惡性倒會，避不見面，總計倒會金額高達一百二十三萬元等情，因認
    被告壬○○、甲○○涉犯刑法第二百十條之偽造文書罪嫌及第三百三十九條第一
    項之詐欺罪嫌云云。
二、按刑法第三百三十九條第一項詐欺罪之成立，以意圖為自己或第三人不法之所有
    ，以詐術使人將本人或第三人之物交付為要件。所謂以詐術使人交付，必須被詐
    欺人因其詐術而陷於錯誤，若其所用方法，不能認為詐術，亦不致使人陷於錯誤
    ，即不構成該罪，最高法院四十六年台上字第二六０號著有判例可稽，再者民事
    債務人於債之關係成立後，其有未依約定本旨履行者，在社會一般交易經驗上常
    見之原因非一，舉凡因不可歸責自己之事由而不能給付，或因合法主張抗辯而拒
    絕給付，甚至在負債之後另起惡意遲延給付，皆有可能，非可盡予推定為自始無
    意給付之財產犯罪一端。次按犯罪事實，應依證據認定之，無證據不得推定其犯
    罪事實，又不能證明被告犯罪者，應諭知無罪之判決，刑事訴訟法第一百五十四
    條、第三百零一條第一項分別定有明文。訊之被告壬○○、甲○○堅決否認有偽
    造文書、詐欺取財之情事，辯稱略以：被告及父親辛○案發前原住彰化縣大城鄉
    ○○路三六二號，鉅自訴人庚○○之住處不遠，庚○○與辛○係多年老鄰居及好
    友，本件互助會係自訴人庚○○主動邀集被告壬○○，而庚○○確知壬○○係辛○之子，然不確知壬○○之全名，庚○○即主動以辛○之名記載於互助簿上，被
    告壬○○接到互助簿時，發現係以辛○名字記載，曾向庚○○表示何以用父親辛○名義，而不寫壬○○之名字，庚○○則表示與辛○係老鄰居老朋友，寫上辛○
    但知道係被告壬○○參加之互助會就好，且互助會簿已發出，要收回更改麻煩，
    因此未加更正，是以庚○○自始即知參加互助會者係壬○○。壬○○參加己○○
    、丙○○、戊○○等人之合會，均係出於渠等主動邀集，且被告在得標前均正常
    繳納會款，即使已得標，亦在繼續繳納死會會款至八十九年十月份。壬○○係以
    妻甲○○之名義參加己○○之互助會，甲○○雖知情同意，而實際上之投標、收
    取、繳納會款等，甲○○均未參與，係由壬○○所為，此亦為己○○所明知。被
    告標取合會均初於正當合法投標程序，合會雖有限制底標，然其係最低投標金額
    限制，會員爭相投標，則得標金額高於低標限制，亦屬常情。被告因經營飼料行
    不善，又投資不動產，以致虧損連連，才會再八十九年十月以後無力繳納會款，
    非存心詐欺等語。
三、經查：
（一）被告壬○○，及甲○○確有分別參加自訴人庚○○、己○○、丙○○及戊○○
      所招募之合會，固據各自訴人指訴在卷，且為被告壬○○及甲○○所坦承，復
      有互助會單六份在卷足憑。堪認為真實。至於自訴人庚○○提出之「互助會會
      員資料一覽表」所示，其上之會員姓名有「辛○」之姓名無訛。然「被告壬○○參加前開合會乃其本人出面處理，且壬○○標會之際係在標單上簽壬○○之
      名字標得，我是想大家都是鄰居，所以沒有關係，所標得合會金亦由自訴人匯
      至被告壬○○在彰化縣大城鄉農會所申設之帳戶」等情，業據自訴人庚○○之
      配偶蔡乙○○陳述在卷（見本院九十年自字第四二號卷第八二頁）。被告壬○○參加自訴人庚○○所召集之合會，乃壬○○本人出面處理，且以自己名義標
      得，合會金又係匯至被告壬○○在彰化縣大城鄉農會所申設之帳戶，是以被告
      壬○○辯稱實際上自訴人庚○○所召集之合會係伊參加等語，即非無據，此外
      又查無其他證據足茲證明被告壬○○有何冒用辛○之名義參加合會，是自訴人
      庚○○此部分自訴之事實即不足採。
（二）被告壬○○參加自訴人庚○○之合會，於八十九年七月十六日以五千五百元之
      標金標得合會金，雖底標僅三千元，然依自訴人庚○○提供之得標金額觀之，
      自第二會起（按第一會係會首）得標金額依次係四千元、五千元、五千三百元
      、四千九百元、五千元、五千一百元、五千二百元、五千八百元、五千五百元
      、四千八百元、五千一百元、五千二百元‧‧‧五千五百元（被告壬○○於八
      十九年七月十六日得標）等，被告壬○○與甲○○參與自訴人己○○召集之合
      會，依次於八十七年十月二十日、同年十二月二十日及八十八年七月二十日，
      以三千八百元、四千二百元及四千二百元之標金標得（底標二千元）（見本院
      九十年度自緝字第九號卷），依自訴人己○○提供之得標金額觀之，自第一會
      起（不含會首）得標之金額依次係四千二百元、三千八百元、三千八百元（被
      告壬○○）、四千元、四千二百元（被告壬○○）、四千二百元、四千二百元
      、四千二百元、四千元、四千一百元、四千元、四千二百元（被告甲○○）、
      四千四百元、四千五百元等（見本院九十年度自緝字第九號卷）；又被告壬○○參加以自訴人丙○○為會首之六十人次之合會計二會數，三十三人次之合會
      計一會數，依自訴人丙○○提供之合會會單觀之，其中六十人次之合會部分得
      標金額依序為六千五百元、六千八百元、七千一百元、七千五百元、八千元、
      ‧‧‧七千六百元（被告壬○○於八十七年四月十五日得標）、七千八百元、
      ‧‧‧八千二百元（許澳南於八十七年十二月十五日得標）、‧‧‧九千元（
      許隨拎於八十八年一月十五日得標）、八千六百元（被告壬○○於八十八年二
      月十五日得標）、八千元等。三十三人次部分得標金額依序三千五百元（被告
      壬○○於八十九年六月二十五日得標）、五千元、‧‧‧三千六百元、四千元
      、四千七百元、五千元、四千元等（見本院九十年度自字第四二號第七十、七
      一頁）；被告壬○○參加以自訴人戊○○為會首之合會，其中四十八人次之合
      會係參加一會數，四十一人次之合會係二會數。四十八人次之合會部分得標金
      額依序為四千六百元（被告壬○○於八十六年十二月十日得標）、四千八百元
      、四千四百元、四千七百元、四千六百元等，四十一人次之合會部分得標金額
      依序為五千七百元、六千四百元、七千元（被告壬○○於八十九年八月十五日
      得標）、七千元等（見本院九十年度自緝字第九號卷），綜上以觀，未見被告
      壬○○、甲○○有以高標金搶標合會之情形。自訴人主張被告二人有高標金搶
      標合會一節亦不足採，難認被告二人於行為之初即有詐欺之犯意。
（三）且被告壬○○、甲○○果欲詐欺自訴人等四人，依常理早於起會之初即可藉故
      密集搶標，何須就自訴人庚○○之合會自八十八年六月十六日起繳交活會會款
      至八十九年六月十六日止，至同年七月十六日才得標，再繳交死會會款二個月
      至同年九月份；就自訴人己○○之合會部分自八十七年八月二十日起繳交活會
      會款，先後於八十七年十月二十日、同年十二月二十日及八十八年七月二十日
      得標，並於得標後繼續繳納死會會款至八十九年九月份止；就自訴人丙○○六
      十人次之合會部分，自八十五年三月十五日起繳交活會會款至八十七年四月十
      五日得標，再繳至八十八年二月十五日得標，並於該二次先後得標仍繼續繳交
      死會會款至八十九年九月份；又自訴人丙○○三十三人次部分，自八十八年七
      月二十五日起繳納活會會款至八十九年六月二十五日得標，再繳交死會會款至
      八十九年九月份止；在自訴人戊○○四十八人次之合會部分，被告壬○○於第
      一會即八十六年十二月十日得標後，仍繼續繳交死會會款至八十九年九月份止
      ，尤其互助會在民間本具有相互融通資金之經濟作用，自難徒憑被告壬○○及
      甲○○事後因故無力繼續繳交會款一事，逕以認定被告二人涉有詐欺犯行。此
      外，本院又查無其他證據足資證明被告二人有上開偽造文書、詐欺取財犯行，
      被告二人所辯，尚非無據，其等犯行既不能證明，依前開說明，自應為無罪之
      諭知。
據上論斷，應依刑事訴訟法第三百四十三條、第三百零一條第一項，判決如主文。
中    華    民    國    九十一      年      三      月      二十八      日
                                臺灣彰化地方法院刑事第二庭
                                    法      官  李  水  源
右正本證明與原本無異。
如不服本判決，應於送達後十日內向本院提出上訴狀( 須附繕本 )。
                                    法院書記官  廖  建  興
中    華    民    國    九十一      年      四      月        二        日
